臺北高等行政法院判決
　　　　　　　　　　　　　　　　　　 95年度訴字第02227號
　　　　　　　　　　　　　　　.
原　　　告　甲○○
　　　　　　乙○○○
被　　　告　勞工保險局
代　表　人　丙○○（總經理）
訴訟代理人　丁○○
　　　　　　戊○○
上列當事人間因勞保事件，原告不服行政院勞工委員會中華民國
95年5月8日勞訴字第0950008357號訴願決定，提起行政訴訟。本
院判決如下：
    主  文
原告之訴駁回。
訴訟費用由原告負擔。
　　事  實
緣被保險人陳瑞珍於民國（下同）94年6月20日自台北縣私立七
賢幼稚園退保，嗣於94年9月3日因心肺衰竭死亡，其受益人即原
告甲○○（被保險人之父）乃向被告申請被保險人陳瑞珍之死亡
給付。案經被告審查，以94年10月19日保給命字第09460686530
號函復原告甲○○，略以陳瑞珍之死亡係退保後發生之事故，依
勞工保險條例第19條第1項規定不予給付，且陳瑞珍94年5月6日
及同年月11日就診紀錄與其死亡並無相關，亦無同條例第20條規
定之適用，至陳瑞珍如確於94年6月20日退保前之加保有效期間
，曾因死亡之同一疾病門診或住院診療，符合同條例第20條規定
，得再檢具相關門診或住院診斷證明書送被告辦理等語。原告甲
○○不服，向勞工保險監理委員會（下稱監理會）申請審議，經
該會以95年1月9日94保監審字第3635號審議駁回。原告甲○○猶
未甘服，提起訴願，遭決定駁回，遂向本院提起行政訴訟，另於
本院95年10月11日準備程序期日當庭追加乙○○○（被保險人之
母）成為原告。茲摘敘兩造訴辯意旨如次：
甲、原告方面：
一、聲明：求為判決
１、訴願決定、審議審定及原處分均撤銷。
２、命被告作成核付原告等被保險人陳瑞珍死亡給付之處分。
３、訴訟費用由被告負擔。
二、陳述：
１、行政院勞工委員會87年4月30日（87）台勞保二字第017789
    號函，為擴大保障勞工之安全，照顧勞工之生活，於85年、
    87年間以兩次函釋漸次放寬勞工保險條例第20條規定之請領
    要件，完全符合同條例第1條之立法宗旨。詎勞工意外遭逢
    巨變，悲傷申請給付時，被告卻以特約專科醫師審查意見之
    所謂「無法明確推斷」「確實無法明確推斷是否有相關因果
    關係」為由，否准原告等所請。惟試問不確定之審核意見，
    怎可憑以否准勞工合法之申請？
２、陳瑞珍於94年5月16日至18日曾至國立台灣大學醫學院附設
    醫院（下稱台大醫院）急診，轉住院診療3日，經醫師許可
    離院後，多次回院門診（包括94年5月23日、6月6日、6月20
    日、6月28日、6月29日、7月12日、7月27日、8月10日、8月
    29日及8月31日，中央健康保險局就診記錄明細表參照），
    何不去詢問直接與病患接觸的醫生（且有病歷可供依據），
    陳瑞珍於94年9月3日引發心肺衰竭之死亡原因？其屆齡36歲
    ，正值壯年，身高162公分，體重卻已降至33公斤以下（參
    照台大醫院病歷紀錄第14頁所載），身體極度虛竭，起因於
    腸阻塞、腹瀉、嘔吐等多項病因，結果造成猝死。法醫不明
    前因，只能權宜開具「心肺衰竭」之死因，尚能理解。被告
    竟以此認定，明顯違反勞保保障勞工生活之立法宗旨，曲解
    中央主管機關行政院勞工委員會漸次放寬請領要件之美意。
３、陳瑞珍係於94年5月18日經台大醫院許可離院後，於3個多月
    期間內持續回診11次，在其持續門診期間，症狀由腸阻塞（
    ilues）轉為腹瀉（diarrhea）（參照該院94年6月29日門診
    病歷表第12頁），體重由50公斤降為36公斤，腸阻塞復發（
    參照該院94年6月22日門診病歷表第11頁），無法進食，腸
    胃無法吸收，精神耗弱（於95年7月29日、8月10日、8月29
    日及30日多次精神科門診）及體力衰竭雙重打擊下，是否造
    成其猝死？請問台大醫院主治醫師群，陳瑞珍之死因即心肺
    衰竭，與其於該院住院、門診諸多病情間，豈無因果關係？
    依行政程序法第9條、第36條、第43條、民事訴訟法第277條
    及第282條規定，被告如不能排除陳瑞珍之心肺衰竭死因為
    腸阻塞、結腸病、腹水、膽結石、小腸擴張等多項病情（參
    照台大醫院病歷資料第10頁腹部超音波檢查報告單），實宜
    儘速核付原告等所請。
４、陳瑞珍原本為老師，長期以來為腸胃病所苦，一直不斷向學
    校請假，為不妨礙學生課業，只好辭職退保，但在保險有效
    期間內，一直持續因腸胃病就診，體重因腸胃病而急遽下降
    ，94年9月3日當天一覺未醒，發現已斷氣，送往天主教耕莘
    醫院（下稱耕莘醫院）途中即已過世，法醫雖在相驗屍體證
    明書載明死因為心肺衰竭，但其係因腸胃病導致心肺衰竭，
    此有就醫紀錄明細表，及原告甲○○申請給付時送交被告之
    陳瑞珍在台大醫院、耕莘醫院病歷資料可稽，亦有在鳳祥聯
    合診所及蔡明勳診所就醫之相關病歷資料2份可參。原告等
    請求將被保險人相關病歷資料送請台大醫院及蔡明勳診所鑑
    定，以查明被保險人死因與其所患腸胃病有無關聯。至耕莘
    醫院，因當初只有前往急診，而鳳祥聯合診所只有1次急診
    及驗血，毋庸送請鑑定。又台大醫院及蔡明勳診所函復內容
    均表示被保險人所患疾病雖難以判定可以直接迅速導致心肺
    衰竭，惟可以為間接加重心肺衰竭之因素，因此兩者間應有
    因果關係，且蔡明勳診所函復內容表示不能排除被保險人所
    患腸阻塞疾病造成全身瘦弱，體重減輕，亦會引起心肺衰竭
    之可能性。
乙、被告方面：
一、聲明：求為判決駁回原告之訴，訴訟費用由原告負擔。
二、陳述：
１、按「被保險人或其受益人，於保險效力開始後，停止前發生
    保險事故者，得依本條例規定，請領保險給付。」、「被保
    險人在保險有效期間所發生之傷病事故，於保險效力停止後
    ，必須連續請領傷病給付或住院診療給付者，1年內仍可享
    有該項保險給付之權利；．．。被保險人依前項規定連續請
    領保險給付期間內，因同一傷病及其引起之疾病致殘廢或死
    亡者，仍得請領殘廢給付或死亡給付。其非因病癒而經保險
    人自設或特約醫院同意出院後，在保險效力停止之日起1年
    內，因同一傷病及其引起之疾病致殘廢或死亡者亦同。」勞
    工保險條例第19條第1項及第20條分別定有明文。次按「有
    關勞保被保險人於加保有效期間因傷病門診診療，於保險效
    力停止之日起1年內因同一傷病致殘廢或死亡，得依勞工保
    險條例第20條規定核發殘廢或死亡給付，並自函示之日起適
    用。」行政院勞工委員會87年4月30日（87）台勞保二字第
    017789號函釋在案。
２、本件台北縣私立七賢幼稚園前被保險人陳瑞珍於94年9月3日
    因心肺衰竭死亡，其父即原告甲○○檢據向被告申請陳瑞珍
    之死亡給付。案經被告審查，以陳瑞珍於94年6月20日自台
    北縣私立七賢幼稚園退保，同年9月3日死亡，係退保後發生
    之事故，不符勞工保險條例第19條規定。又被告為查明陳瑞
    珍94年5月6日發病與其死亡有無因果關係，即有無勞工保險
    條例第20條規定之適用，乃將陳瑞珍於耕莘醫院永和分院及
    台大醫院之病歷資料，連同相驗屍體證明書等資料，一併送
    請特約專科醫師審查，其意見略以：「卷內資料記載，陳女
    士94年5月6日及94年5月11日均因下腹痛急診，但不願住院
    檢查，94年9月3日於送醫前已死亡，死亡原因是否與94年5
    月6日之疾病相關，無法明確推斷。」據此，陳瑞珍94年5月
    6日及同年月11日就診紀錄與其死亡並無相關，核無同條例
    第20條規定之適用，被告乃以94年10月19日保給命字第0946
    0686530號函否准所請，並經審議審定及訴願決定維持在案
    。
３、本件爭執在於陳瑞珍退保後死亡，有無勞工保險條例第20條
    規定之適用，原告等雖主張陳瑞珍於94年5月16日至18日曾
    至台大醫院急診，且多次回院門診，其死亡起因於腸阻塞、
    腹瀉、嘔吐等多項病因云云。惟參照勞工保險條例第19條規
    定，此為勞工保險給付之首要原則，而立法者考量被保險人
    如在保險有效期間發生傷病事故，嗣於治療中遇有保險效力
    停止之情事，驟然停止給付，恐其頓失依附，乃於同條例第
    20條例外規定，得於1年內繼續請領傷病給付，其間如因該
    治療中之傷病致殘廢或死亡，亦得請領殘廢或死亡給付。職
    是，勞工保險條例第20條規定有關死亡給付之適用，須以被
    保險人於保險有效期間內發生傷病事故就醫治療，且於停保
    1年內因同一傷病致死亡為其要件，如於保險有效期間內未
    曾因死亡之同一傷病就醫，即與上開要件未合，保險人不負
    給付之義務。
４、本件被告為查明陳瑞珍有無勞工保險條例第20條之適用，將
    陳瑞珍之病歷等相關資料送請特約專科醫師審查，其意見已
    如前述。另本案於審議階段，亦經監理會徵詢特約專科醫師
    審查，其意見略以︰「檢閱耕莘醫院永和分院及台大醫院病
    歷，陳君多次在該兩院因下腹部疼痛急診，確實無法明確推
    斷與死亡原因是否有相關因果關係。」是陳瑞珍雖曾多次因
    腹痛就診，惟經被告及監理會2位醫師審查，均認無法明確
    推斷與死亡原因具有因果關係，且原告等亦無法證明陳瑞珍
    係因該疾病而致死亡，核無勞工保險條例第20條規定之適用
    ，故被告所為處分並無不合。
５、被告對於被保險人陳瑞珍生前及退保前有因腸胃病前往就醫
    治療之事實，並不否認，惟參照台灣板橋地方法院檢察署相
    驗屍體證明書所載，其死因為心肺衰竭，與其先前所患腸胃
    疾病有無因果關係，被告無從判斷，既然原告曾經在台大醫
    院就診，建議將相關病歷資料送請台大醫院鑑定，以查明事
    實。又參照台大醫院及蔡明勳診所之函復內容，均表示無法
    直接判斷被保險人所患疾病與其心肺衰竭間有相當因果關係
    ，台大醫院雖表示被保險人所患多種疾病，可以為間接加重
    心肺衰竭之因素，惟導致心肺衰竭原因甚多，從目前資料，
    仍無法判斷導致被保險人心肺衰竭之真正原因為何。
    理  由
一、被告代表人原為史哲，95年7月10日變更為蔡吉安，嗣於同
    年8月16日變更為丙○○，茲由渠等具狀聲明承受訴訟，核
    無不合，應予准許。
二、按訴願人以外之利害關係人，認為訴願決定，損害其權利或
    法律上之利益者，得向高等行政法院提起撤銷訴訟，行政訴
    訟法第4條第3項定有明文。本件原告乙○○○，前雖未就系
    爭勞保死亡給付申請審議及提起訴願，惟其既與原告甲○○
    同為勞工保險條例第65條第2款所定遺屬津貼之受領人，依
    法對系爭勞保死亡給付，為利害關係人，於原告甲○○申請
    審議及提起訴願後，不服訴願決定，自得依法提起行政訴訟
    。又本件訴訟標的對於原告等必須合一確定，原告乙○○○
    於原告甲○○之起訴狀送達後追加起訴，依法應予准許。
三、按「被保險人或其受益人，於保險效力開始後，停止前發生
    保險事故者，得依本條例規定，請領保險給付。」、「被保
    險人在保險有效期間所發生之傷病事故，於保險效力停止後
    ，必須連續請領傷病給付或住院診療給付者，1年內仍可享
    有該項保險給付之權利；傷病給付期限依第35條及第36條規
    定；住院診療之被保險人經保險人自設或特約醫院認為可出
    院療養時應即出院。被保險人依前項規定連續請領保險給付
    期間內，因同一傷病及其引起之疾病致殘廢或死亡者，仍得
    請領殘廢給付或死亡給付。其非因病癒而經保險人自設或特
    約醫院同意出院後，在保險效力停止之日起1年內，因同一
    傷病及其引起之疾病致殘廢或死亡者亦同。」、「被保險人
    死亡時，按其平均月投保薪資，給與喪葬津貼5個月。遺有
    配偶、子女及父母、祖父母或專受其扶養之孫子女及兄弟、
    姊妹者，並給予遺屬津貼；．．」勞工保險條例第19條第1
    項、第20條及第63條分別定有明文。
四、查被保險人陳瑞珍於94年6月20日自台北縣私立七賢幼稚園
    退保，嗣於94年9月3日因心肺衰竭死亡，其受益人即原告甲
    ○○（被保險人之父）乃向被告申請被保險人陳瑞珍之死亡
    給付。案經被告審查，以94年10月19日保給命字第09460686
    530號函復原告甲○○，略以陳瑞珍之死亡係退保後發生之
    事故，依勞工保險條例第19條第1項規定不予給付，且陳瑞
    珍94年5月6日及同年月11日就診紀錄與其死亡並無相關，亦
    無同條例第20條規定之適用，至陳瑞珍如確於94年6月20日
    退保前之加保有效期間，曾因死亡之同一疾病門診或住院診
    療，符合同條例第20條規定，得再檢具相關門診或住院診斷
    證明書送被告辦理等語。原告甲○○不服，向監理會申請審
    議，經該會以95年1月9日94保監審字第3635號審議駁回。原
    告甲○○猶未甘服，提起訴願，遭決定駁回，遂向本院提起
    行政訴訟，另於本院95年10月11日準備程序期日當庭追加乙
    ○○○（被保險人之母）成為原告，並以事實欄所示各節據
    為爭議。惟查：
１、被保險人陳瑞珍於94年6月20日退保前曾因腸胃病就醫治療
    ，嗣於退保後之94年9月3日發生死亡事故之事實，為兩造所
    不爭執，並有陳瑞珍於天主教耕莘醫院永和分院、台大醫院
    、鳳祥聯合診所及蔡明勳診所就（急）診之病歷資料、臺灣
    板橋地方法院檢察署相驗屍體證明書，及勞工保險被保險人
    異動資料等影本附於原處分卷及本院卷可稽。本件爭點厥為
    被保險人陳瑞珍於退保後發生之死亡事故，得否依勞工保險
    條例第20條第2項後段之規定請領死亡給付？
２、按勞工保險條例第19條之原則性規定，乃因勞工保險係在職
    保險，必須於保險效力開始後、停止前發生保險事故者，始
    得請領保險給付；但為顧及被保險人於保險有效期間發生傷
    病事故，於保險效力停止後，必須連續請領傷病給付或住院
    診療給付，或因同一傷病及其引起之疾病致殘廢或死亡者，
    乃於勞工保險條例第20條第1項、第2項再次放寬給付條件；
    是勞工保險條例第20條第1項、第2項之規定，既係同條例第
    19條之例外規定，即應採從嚴之解釋，方符勞工保險乃在職
    保險之原則性。
３、依勞工保險條例第20條第1項、第2項規定可知，被保險人於
    保險效力停止後始發生死亡事故而得請領死亡給付者，必須
    同時符合：(1)被保險人在保險有效期間所發生之傷病事故；
    (2)於保險效力停止後，連續請領傷病給付或住院診療給付之
    1年期間內；(3)因同一傷病及其引起之疾病致死亡者，方得
    請領死亡給付。所謂因同一傷病及其引起之疾病致死亡者，
    乃指該死亡之結果，係因同一傷病及其引起之疾病所導致者
    而言，亦即須具有相當因果關係者。所謂有相當因果關係者
    ，則指其條件須依據經驗法則作客觀判斷，而可認定在通常
    情況下，行為與結果有因果關係；反之，倘在一般情況下，
    雖有此條件存在，但並不一定發生此一結果者，則該條件與
    結果不相當，即不具因果關係。
４、被保險人陳瑞珍係於94年6月20日自台北縣私立七賢幼稚園
    退保，嗣於94年9月3日因心肺衰竭死亡，其死亡之保險事故
    ，既未發生在保險有效期間內，自不符合勞工保險條例第19
    條第1項之規定而得請領死亡給付。本件依據臺灣板橋地方
    法院檢察署相驗屍體證明書，略載：「死亡地點及場所：送
    醫途中」「死亡方式：病死或自然死」「死亡原因：1.直接
    引起死亡之原因：甲、心肺衰竭。先行原因（若有引起上述
    死因之疾病或傷害）：乙（甲之原因）－空白」等語，足見
    被保險人陳瑞珍之死亡結果，未經檢察官及法醫相驗認定即
    係其所患腸胃病直接導致。又被告為查明被保險人陳瑞珍所
    患腸胃病與死亡間有無因果關係，乃將其於天主教耕莘醫院
    永和分院及台大醫院之病歷資料，連同相驗屍體證明書等，
    一併送請其特約專科醫師審查，審查意見明載：「卷內資料
    記載，陳女士94.5.6及94.5.11均因下腹痛急診，但不願住
    院檢查。94.9.3於送醫前已死亡，死亡原因是否與94.5.6之
    疾病相關，無法明確推斷。」等語，嗣原告甲○○申請審議
    時，亦經監理會送請其特約專科醫師審查，審查意見明載︰
    「檢閱耕莘醫院永和分院及台大醫院病歷，陳女士多次在該
    兩院因下腹部疼痛急診，確實無法明確推斷與死亡原因是否
    有相關因果關係。」等語。雖原告等仍主張被保險人陳瑞珍
    所患之腸胃病直接導致其死亡，並聲請本院送請蔡明勳診所
    及台大醫院進行鑑定（參見本院第43頁之95年10月11日準備
    程序筆錄第3頁所載），惟據蔡明勳診所函復略以：「．．
    一、陳瑞珍小姐在94年9月3日過世之前，一共於本所就診肆
    次．．另外95年8月25日門診與95年10月12日門診，是病患
    父母來診告知病患已過世及可能會有法院來函詢問．．根據
    以上4次就診紀錄，病患主述為腹痛、腹漲、便秘與間歇性
    腹瀉，診斷為腸阻塞與消化不良。但因其體重急速下降與全
    身瘦弱，懷疑有不知的病因，所以一直建議其前往台大醫院
    檢查、治療。二、病患陳瑞珍小姐於94年9月3日死亡（本人
    當時並不知情，是由病患父母於95年8月25日門診中告知）
    。因病患死亡當時本人並未在現場，無法判斷其死因為何。
    但根據貴院來函所寫：因『心肺衰竭』死亡：所謂『心肺衰
    竭』乃是許多疾病到最後產生的病狀，所以並不能排除此病
    患腸阻塞疾病造成全身瘦弱、體重減輕也會引起『心肺衰竭
    』的可能性，但因本人自94年7月5日門診後就未再見到此病
    患，無法在此病患死因上提出明確的判斷。建議可查詢台大
    醫院的就醫紀錄。」等語，另據台大醫院95年12月18日校附
    醫秘字第0950004372號函附鑑定案件意見表略以：「陳瑞珍
    女士（以下簡稱陳女士）於12歲時罹患甲狀腺腫大，並於22
    歲時接受甲狀腺藥物治療。民國84年3月22日因眼凸至本院
    初診，當時甲狀腺功能正常，僅接受類固醇治療，直至民國
    86年6月，因甲狀腺機能亢進復發，才接受低劑量抗甲狀腺
    藥物治療，其後甲狀腺功能亦維持正常，民國93年3月後即
    停藥，同年5月17日檢查其甲狀腺功能維持正常。民國88年5
    月4日因自覺走路不穩、頭暈、嘔吐，至本院神經科門診就
    診，發現左側小腦腫瘤，同年6月9日接受手術切除，並裝置
    腦室腹腔引流管，術後持續追蹤，直至94年7月12日皆無復
    發跡象。陳女士於民國94年5月16日因腹痛、便秘至本院內
    科門診就診，轉至急診處後，發現有腸阻塞、膽囊結石、大
    腸積便、腹水之現象，胸部Ｘ光檢查顯示兩側下肺部支氣管
    擴張，經給予灌腸及瀉藥後，其症狀有所改善。民國94年6
    月22日因體重明顯下降（50公斤降至36公斤）及反覆腸阻塞
    、腹瀉，而至本院腸胃內科求診，並接受鎮定劑及腸胃藥治
    療。同年7月27日因自覺壓力大，至本院精神科就診，經診
    斷為精神官能性憂鬱症，曾開立抗憂鬱劑治療，但陳女士表
    示未規則服用，此外陳女士也表示有慢性咳嗽之症狀2-3年
    。民國94年8月29日陳女士至本院內分泌科就診，抽血顯示
    甲狀腺功能維持正常，但因長期咳嗽，建議其至胸腔科就診
    。同年8月31日精神科門診回診時，陳女士表示沒有吃藥、
    胃口尚可、一躺即咳嗽，當日處方更換為抗憂鬱劑，並另開
    立抗焦慮劑。有關陳女士體重減輕與其於94年9月3日因心肺
    衰竭死亡是否具有相當因果關係之疑，由病歷記載可知，陳
    女士死亡年前2年體重為52公斤、前1年為42公斤，至民國94
    年7月27日為37公斤，陳女士是逐漸消瘦，而非迅速體重減
    輕。陳女士死亡前並無腦瘤復發，甲狀腺功能亦正常，但有
    反覆便秘、腹痛、腹瀉等大腸激躁症之症狀，並感覺壓力大
    、躺著就咳嗽，有支氣管擴張及膽囊結石等現象，此顯示陳
    女士罹患多種疾病，但難以判定可以直接迅速導致心肺衰竭
    死亡，惟可以是間接加重心肺衰竭之因素，故最好能有陳女
    士死亡前當日之病歷佐證研判，然本院無此病歷可輔以判斷
    。」等語。查被保險人陳瑞珍係於送醫途中死亡（參見臺灣
    板橋地方法院檢察署相驗屍體證明書所載），原告等亦主張
    被保險人陳瑞珍於天主教耕莘醫院永和分院及鳳祥聯合診所
    僅係急診及驗血，毋庸送請鑑定（詳本院第43頁之95年10月
    11日準備程序筆錄第3頁所載）。綜上以觀，本件被保險人
    陳瑞珍罹患多種疾病，而其所患腸胃病，在客觀上難以判定
    可以直接迅速導致心肺衰竭死亡之結果，則其腸胃病之條件
    與其死亡之結果間，難謂有相當因果關係。準此，被保險人
    陳瑞珍死亡之保險事故，既未發生在保險有效期間內，不符
    勞工保險條例第19條第1項之規定，而其死亡亦難以判定係
    其腸胃病所致，應無勞工保險條例第20條第2項規定之適用
    ，從而，被告否准原告等所請死亡給付，於法洵無違誤。
五、綜上所述，原告等起訴論旨，並無可採。被告核定不予給付
    原告等被保險人陳瑞珍之死亡給付，徵諸前揭規定及說明，
    並無違誤。審議審定及訴願決定遞予維持，俱無不合。原告
    等訴請如聲明所示，均為無理由，應予駁回。
據上論結，本件原告之訴為無理由，爰依行政訴訟法第98條第3
項前段、第104條，民事訴訟法第85條第1項前段，判決如主文。
中    華    民    國    96    年    2    月     8     日
                        第三庭審判長法  官  姜素娥
                                    法  官  吳東都
                                    法  官  曹瑞卿
上為正本係照原本作成。
如不服本判決，應於送達後20日內，向本院提出上訴狀並表明上
訴理由，如於本判決宣示後送達前提起上訴者，應於判決送達後
20日內補提上訴理由書（須按他造人數附繕本）。
中    華    民    國    96    年    2    月     8     日
            　　　　　　　 　　 　  書記官  方偉皓
